【裁判字號】    97,上重更(一),25
【裁判日期】    971015
【裁判案由】    毒品危害防制條例等
【裁判全文】
臺灣高等法院臺中分院刑事判決    97年度上重更(一)字第25號
上  訴  人
即  被  告  乙○○
                    現另案於臺灣臺中監獄執行中
選任辯護人  江燕鴻律師
上列上訴人即被告因違反毒品危害防制條例案件，不服臺灣臺中
地方法院96年度訴字第1095號，中華民國96年 8月21日第一審判
決（起訴案號：臺灣臺中地方法院檢察署95年度偵字第5208、12
585號），提起上訴，經最高法院發回更審，本院判決如下：
    主  文
原判決關於乙○○連續販賣第一級毒品及定應執行刑部分，均撤
銷。
乙○○連續轉讓第一級毒品，處有期徒刑肆年陸月；扣案之海洛
因壹袋共捌包（驗後淨重共壹佰柒拾壹點柒捌公克，空包裝總重
陸點壹玖公克）沒收銷燬之；扣案之茶葉罐壹個，沒收。
    事  實
一、乙○○（另犯行賄罪，經原審判處有期徒刑 1年，減為有期
    徒刑6月，褫奪公權1年，上訴本院後復撤回其上訴而確定）
    與甲○○（本件同案被告，已經原審判決認另連續轉讓第一
    級毒品，而判處有期徒刑壹年陸月，減為有期徒刑玖月確定
    ）係朋友關係，均有多次毒品前科（於本案未構成累犯）。
    乙○○竟不知悔改，明知海洛因屬毒品危害防制條例列管之
    第一級毒品，非經許可不得持有、轉讓，竟仍為下列行為：
  (一)乙○○基於販入第一級毒品海洛因後，無償轉讓予他人施用
    之概括犯意，自民國（下同）95年 1月23日出臺灣臺中看守
    所後之同年2月間某日（原起訴意旨認係自95年1月中旬某日
    ）起，迄至同年6月 2日或3日晚上7、8時許止，因自身即染
    有施用毒品之習性，而先在不詳時間、處所向真實姓名、年
    籍不詳、綽號「阿國」之成年男子，不斷大量購入第一級毒
    品海洛因後，因同居女友甲○○亦染有施用毒品惡習，乃在
    二人同居之臺中縣太平市○○街42號甲○○住處等處，以每
    次重量不詳、足敷甲○○一次施用之第一級毒品海洛因，無
    償提供予甲○○施用，前後總計至少 7次（惟尚無證據足證
    總重量逾5公克）。乙○○嗣又於95年6月7日上午7時許，在
    臺中市○○路，再次向「阿國」販入1袋共8包（嗣經送驗，
    驗後淨重共171.78公克，空包裝總重6.19公克）之第一級毒
    品海洛因，而隨身攜帶返回乙○○與甲○○同居之臺中縣太
    平市○○街42號甲○○住處，將之置放乙○○所有之空茶葉
    罐內。
  (二)其間先於95年2月20日19時30分許，乙○○、甲○○2人投宿
    臺中市○○路○段91號麗緹汽車旅館207號房，並攜有毒品，
    經臺中市警察局第六分局員警前往查緝，當場扣得乙○○所
    有第一級毒品海洛因1包含袋重0.4公克（驗後淨重0.17公克
    ，空包裝重0.27公克）、第二級毒品甲基安非他命 1包含袋
    重22.7公克（與下列在甲○○住處扣得之第二級毒品甲基安
    非他命 1包一併送驗，合計共淨重203.97公克）、第二級毒
    品大麻煙草2包含袋重45公克（驗後淨重共39.10公克，空包
    裝總重3.96公克）、現金新臺幣（下同）9萬5千元、行動電
    話2支（含SIM卡）等物；及扣得甲○○所有毒品分裝袋39個
    、毒品殘渣袋16個、電子秤 1台（上開三項物品業經檢察官
    另案執行銷燬、拍賣）、行動電話1支等物。
  (三)復於95年6月7日上午10時30分許，經臺中縣警察局霧峰分局
    員警持臺灣臺中地方法院所核發之95年度聲搜字第2199號搜
    索票前往上開太平市○○街42號甲○○住處搜索，當場扣得
    乙○○所有之第一級毒品海洛因1袋共8包（嗣經送驗，驗後
    淨重共171.78公克，空包裝總重6.19公克）、置放上開毒品
    海洛因之茶葉罐容器1個、第二級毒品甲基安非他命1包含袋
    重0.5公克（與上開在麗緹汽車旅館207號房查獲扣得之第二
    級毒品甲基安非他命1包一併送驗，合計共淨重20.97公克）
    、吸食器1個、藥鏟3支、注射針筒4支、及現金68萬5,500元
    （現金部分除其中行賄款50萬元扣案外，餘未扣案）等物，
    並逮捕乙○○、甲○○ 2人（乙○○另涉犯施用及持有毒品
    海洛因及甲基安非他命部分經檢察官另案偵辦，不在本案起
    訴範圍；甲○○另涉犯施用毒品、販賣毒品罪嫌部分，均經
    檢察官另為不起訴處分在案）。
二、案經臺中縣警察局霧峰分局、臺中市警察局第六分局分別報
    請臺灣臺中地方法院檢察署檢察官偵查起訴。
    理  由
壹、證據能力
一、按被告以外之人於審判外之言詞或書面陳述，除法律有規定
    者外，不得作為證據；又被告以外之人於偵查中向檢察官所
    為之陳述，除顯有不可信之情況者外，得為證據，刑事訴訟
    法第159條第1項、第159條之 1第2項固分別定有明文。即該
    未經被告詰問之被告以外之人於偵查中向檢察官所為之陳述
    ，除顯有不可信之情況者外，係屬有證據能力，但為未經完
    足調查之證據。又當事人對於詰問權既有處分之權能，則此
    項詰問權之欠缺，非不得於審判中由被告行使以補正，而完
    足為經合法調查之證據，最高法院96年度台上字第1870號判
    決意旨可資參照。又所謂「顯有不可信之情況」，係指陳述
    是否出於供述者之真意，有無違法取供情事之信用性而言，
    故應就偵查筆錄製作之原因、過程及其功能等加以觀察其信
    用性，據以判斷該項陳述是否有顯不可信之情況，並非對其
    陳述內容之證明力如何加以論斷，最高法院94年度台上字第
    629號判決意旨亦可資參照。另按刑事訴訟法第158條之 4規
    定：除法律另有規定外，實施刑事訴訟程序之公務員因違背
    法定程序取得之證據，其有無證據能力之認定，應審酌人權
    保障及公共利益之均衡維護。因此，實施刑事訴訟程序之公
    務員因違背法定程序取得之證據，其證據能力之認定，如法
    律另有規定，即應依其規定，必法律未另有規定，始應審酌
    人權保障及公共利益之均衡維護認定之。
二、本件證人即同案被告甲○○於95年7月6日上午在臺灣臺中地
    方法院檢察署檢察官偵查訊問時，所為不利於被告乙○○之
    證述部分，被告及選任辯護人於原審、本院亦皆主張並非出
    於證人甲○○之自由意志，且筆錄之記載與甲○○證述內容
    並不一致等語。經查，證人甲○○於本院前審審理時，結證
    指95年7月6日之偵訊筆錄係有遭檢察官逼迫，其證稱：「（
    檢察官問：你作那次筆錄，檢察官有無逼迫你？）檢察官說
    他資料有一大疊，意思是說要講說他販賣，不然就要辦我販
    賣」、「（審判長問：你在原審問到你有在95年7月6日檢察
    官偵訊時承認說有向被告乙○○購買毒品，當時你並沒有說
    檢察官有強迫你？）他並不是強迫，他說如果我沒有說乙○
    ○的話，要辦我販賣，我當時很害怕，才會說是跟被告乙○
    ○買的。」等語；且關於被告所指上開證人甲○○於95年 7
    月6日偵查中陳述不利被告部分，經本院本審於97年7月23日
    上午之準備程序期日，在本院第11法庭公開勘驗95年7月6日
    檢察官訊問證人甲○○之偵訊錄影光碟內容，將之逐字譯出
    ，附於本院該次準備程序筆錄足考。就其中關於當日上午11
    時32分20秒至11時34分27秒間之訊問對答內容如下：
    「  ：
        ：
    檢察官：那檢察官會不會叫他咬你？（11：32：20）
    甲○○：搖頭（竊笑）（11：32：23）
    檢察官：嗯？不會喔？不會，要講話啊？我們有錄音呀！（
            11：32：30）
    檢察官：我跟你講喔，（11：32：33），你有，就有，沒有
            就是已經但是拿不出東西來，但是我想說我只要把
            你的行為人抓出來，只要把曾經那時間跟你聯絡過
            的人，把他電話清出來，清出來以後，再看這個人
            是什麼名字，這個人我看喔，有毒品前科，我就去
            請搜索票，到他家搜索，搜索到後再問他：你以前
            毒品跟誰買的？我不曉得他會說是乙○○還是甲○
            ○，還是說其他阿貓、阿狗，你認為這樣你有沒有
            法律問題？
    甲○○：（點頭）（11：33：04）
    檢察官：沒有法律問題，你不要答我就這樣做（11：33：13）
    甲○○：（沈默）
    檢察官：你有沒有販賣毒品？（11：33：12）
    甲○○：沒有
    檢察官：我再問你一次？
    甲○○：沒有
    檢察官：那你其實毒品跟誰買？（11：33：24）跟誰買？（
            11：33：28）
    甲○○：（沈默）
    檢察官：還是誰送你的？（11：33：35）
    甲○○：跟.. 跟.. （欲言又止狀）
    檢察官：跟乙○○去買？（11：33：41）
    甲○○：嗯
    檢察官：你是跟他買？還是他送你？（11：33：44）
    甲○○：他送我的（11：33：46）
    檢察官：你跟乙○○買，他送你的（11：33：50）
    檢察官：他什麼時候開始送你毒品？（11：33：52）
    甲○○：（沈默）
    （檢察官：跟乙○○拿）
    檢察官：你是跟他買？還是跟他拿？
    甲○○：跟他拿的（11：34：01）
    檢察官：他免費送給你的？（11：34：09）還是要錢？（11
            ：34：12）不清楚啊？（11：34：13）
    甲○○：（沈默後）也是要錢買（11：34：27）
    （檢察官：要錢買）（11：34：28）
    （檢察官：跟乙○○，也是要拿給他錢）
        ：
        ：                                            」
    綜合檢察官訊問內容，與證人甲○○就同樣之問題即關於甲
    ○○究竟有無向被告購買毒品一情，證人甲○○原先均一再
    為否認之回答，經檢察官一再質疑、甚至先以如證人甲○○
    不配合陳述將以迂迴尋找施用毒品者指證甲○○販賣毒品之
    偵查手法偵辦甲○○之後；甲○○始於一再沉默後，陳稱：
    「也是要錢買」等語，顯見檢察官上開訊問內容，確已對證
    人甲○○造成極大心理壓力，是以被告及辯護人辯稱證人甲
    ○○當時之陳述係遭檢察官以上揭「妳不回答，我就這樣做
    （如證人甲○○不配合陳述將以迂迴尋找施用毒品者指證甲
    ○○販賣毒品之偵查手法偵辦甲○○）」等言語脅迫，始依
    檢察官意思陳述等情，並非不實，檢察官上開不正之訊問方
    法確已影響證人甲○○主觀之自由意思。本院因認證人甲○
    ○於95年7月6日檢察官訊問時所為不利於被告乙○○之陳述
    ，並非出於自由意志下之陳述，復與證人甲○○嗣於原審及
    本院審理時所結證之內容顯不一致，其顯有不可信之情況存
    在，不得採為被告犯罪之證據，無證據能力。
三、除上揭所述外，本案下列所引用之其餘供述或非供述證據，
    經本院審理時予以提示，各經檢察官、辯護人及被告等人表
    示意見，檢察官、被告及辯護人均未於言詞辯論終結前對該
    等證據表示異議，依法該等供述及非供述證據均已擬制同意
    其有證據能力，本院審酌上開證據，認為以之作為本案之證
    據亦屬適當，是自均具有證據能力。
貳、認定犯罪事實所憑之證據及理由
一、訊據被告乙○○，對於前揭至少七次無償轉讓第一級毒品海
    洛因予甲○○施用之事實坦承不諱，核與證人甲○○分別於
    原審及本院審理時證述情節相符，復有扣案之白粉1袋合計8
    包（驗後淨重共171.78公克，空包裝總重6.19公克），暨該
    8 包嗣經送法務部調查局鑑驗結果，認確均含第一級第六項
    毒品海洛因成分，而由法務部調查局出具之95年 7月10日調
    科壹字第 12001816800號鑑定書一件在卷可憑。被告上揭轉
    讓第一級毒品海洛因之事證明確，犯行堪以認定。
二、公訴意旨以前揭被告乙○○曾多次交付毒品海洛因予甲○○
    ，且向甲○○收取價金元，認應係構成毒品危害防制條例第
    四條第一項之販賣第一級毒品罪嫌。本院查：
  (一)按以營利之意圖交付毒品，而收取對價之行為，觸犯販賣毒
    品罪；苟非基於營利之意圖，而以原價或低於原價有償轉讓
    毒品與他人，僅得以轉讓毒品罪論處；若無營利之意圖，僅
    基於幫助施用毒品者取得供施用毒品之目的，而出面代購，
    或共同合資購買並分攤價金及分受毒品，則為施用毒品罪之
    幫助犯，三者行為互殊，且異其處罰（最高法院95年度台上
    字第6888號判決參照）。至未取得任何對價而無條件提供毒
    品予他人施用，自更與販賣毒品之要件未合，而屬典型單純
    轉讓毒品罪，先與敘明。
  (二)證人即同案被告甲○○於95年6月7日第一次警詢時供稱：「
    （問：你所使用之安非他命及海洛因係從何而來？）我所使
    用之安非他命及海洛因都是我向乙○○拿的」、「（問：你
    以何代價向乙○○購買安非他命與海洛因？）因為我是他女
    朋友，所以我向他拿安非他命及海洛因不必任何代價」等語
    （見霧峰分局警卷一第10頁）。又於95年6月7日檢察官訊問
    時供稱：「（問：查獲的毒品是否你的？）不是。是乙○○
    的」、「（問：如何知道是他的？）是他去拿回來的。我是
    跟他拿來施用的，沒有付錢」、「（問：為何不用付錢？）
    我是他女朋友」等語（見偵字第12615號偵查卷第9頁）。且
    其於95年 2月21日第一次警詢時供稱：「（問：你注射之海
    洛因毒品是從何而來？）是一名綽號叫阿水之男子購買的。
    」、「（問：共向他購買幾次？地點為何？價錢為何？）共
    向他購買約4次，我只記得最後一次購買是於95年 2月19日2
    時許，在臺中市○○路與成功路口向他購買海洛因新台幣 5
    千元」等語（見第六分局警卷第5至6頁）。
  (三)雖證人甲○○於95年7月6日檢察官訊問時結證供稱：「（問
    ：吸食毒品向何人購買？）我跟乙○○拿的，也是要拿給他
    錢，因我姊姊出事後，就拜託他照顧我，所以我們才會摻在
    一起，我從95年 1月中旬我姊姊出事，我就找他買毒品，我
    每次跟他買1錢，約1萬元，最後一次向他買是95年6月7日前
    4、5天晚上7、8點，地點在臺中縣太平市○○街住處，我每
    次都是跟他買1錢，1個月內6、7次，交易地點都在模範街住
    處，還有臺中縣太平市○○街住處」、「（問：你姊姊叫乙
    ○○照顧你是否是讓你有拿毒品的管道？）是」、「（問：
    當時 1個月大約向乙○○購買6、7次毒品，是否屬實？）屬
    實，但應該是4、5次我比較我有把握確認」等語（見偵字第
    5208號偵查卷一第48至50頁，按此係筆錄記載內容），然因
    該次訊問過程有前揭證人甲○○顯非出於自由意志陳述而不
    具證據能力之情事，且筆錄記載內容亦有與檢察官訊問及證
    人回答之詳細內容不符之處，自無從予以採為不利被告之證
    明。
  (四)且證人甲○○於原審96年5月9日訊問時亦稱：「我在檢察官
    開庭的時候，我講的有出入，我只有在乙○○錢不夠的時候
    ，我才會跟乙○○一起貼錢去買海洛因來吸食。」云云（見
    原審卷第47頁），及於原審96年 6月12日審理期日具結行交
    互詰問時證稱：伊在霧峰分局警詢時供稱，伊是乙○○的女
    朋友，伊向他拿毒品，不必任何代價，所言實在；但是有時
    乙○○的錢不夠，伊會拿錢出來，伊不是直接跟他買的，伊
    是拿錢出來跟他一起買，伊不是每次都拿錢出來跟他一起買
    ，只是在他錢不夠時，才拿錢出來跟他一起買等語。對照證
    人甲○○於95年7月6日以前之警詢及偵查筆錄，雖均未曾出
    現與被告乙○○一起買毒品海洛因之供詞，然無論被告無償
    提供毒品予甲○○施用，抑或二人合資共同向前手購買毒品
    ，皆無從證明被告有基於營利之意圖，對證人甲○○賺取差
    價以獲得實際利益。
  (五)本院綜合上開證據，以下列理由認無積極證據足以證明被告
    乙○○確有營利意圖而以高於原價之價格販賣海洛因予甲○
    ○：
    1.本件全案查無客觀數據等積極證據，足以證明被告乙○○
      曾以高於買入之價格，出售毒品海洛因予甲○○而有營利
      之意圖，是依前開之說明，即與毒品危害防制條例第 4條
      第 1項販賣毒品之構成要件不合。至原審判決所稱：「又
      販賣毒品係違法行為，非可公然為之，  亦無公定之價格
      ，不論任何包裝，均可任意分裝增減分量，而每次買賣之
      價量，亦可能隨時依雙方間之關係深淺、資力、需求量及
      對行情之認知、來源是否充裕、查緝是否嚴緊，購買者被
      查獲時供述購買對象之可能性風險之評估等，因而異其標
      準，並機動調整，非可一概而論，販賣之利得除經坦承犯
      行或價量俱臻明確外，委難察得實情，販賣之人從價差或
      量差中牟利方式雖異，其意圖營利之非法販賣行為則一。
      海洛因因危害人體健康至鉅，政府取締嚴格，取得不易，
      而對於販賣者之處罰亦重，被告乙○○自知之甚明，故本
      件其當是基於營利之意圖而販賣，否則應無甘冒被查緝受
      重刑風險之理」云云，則尚屬推論，既無積極證據足佐，
      在現行訴訟制度之下，自應為被告有利認定。
    2.徵諸被告與證人甲○○前揭於95年2月20日及同年6月 7日
      均同時在同處為警查獲等情；顯被告本件所辯，及證人甲
      ○○上開所證述渠等當時乃係交往同居中之男女朋友一情
      ，自係信而有徵。而同居中之男女朋友平日同財共居，利
      益共享，皆屬一般常情，則證人甲○○欲施用毒品，竟自
      被告之處無償取用，或二人合資共同購買回同居之處所共
      同施用，誠亦屬事理之常，均難指有何亦於常情之處甚明
      。證人甲○○自原審審理以來歷原審、本院歷次審理均到
      庭具結證稱乃無償自被告處取用或與被告合買毒品，被告
      並未賺其之差價等語。而毒品海洛因價值甚為昂貴，以施
      用毒品者對購買成本之算計，如被告確有賺證人甲○○之
      價差，甲○○自亦知之甚詳，乃甲○○自原審以迄本院均
      未證陳被告有賺其價差，更堪認被告未曾基於營利之意圖
      轉售毒品海洛因予甲○○。
    3.而本案被告與甲○○前揭於95年2月20日及同年6月 7日二
      度為警查獲時，雖均為警查獲數量非微之毒品，然此在被
      告堅決否認，又查無其他積極事證足以證明之情下；參酌
      證人甲○○所為前開有利被告之證述，本院無法形成確切
      心證，認定被告確有營利意圖而販賣上開毒品予證人甲○
      ○。
三、查刑法業以中華民國九十四年二月二日總統令修正公布，並
    自九十五年七月一日施行。被告行為後，其應適用之相關法
    律已有變更。按修正前刑法第56條關於連續犯之規定業已刪
    除，是被告等犯後法律已有變更，而本件被告於舊法時期所
    犯之數次轉讓第 1級毒品罪，依修正施行前刑法第56條之規
    定，為連續犯，應以轉讓第1級毒品罪論以1罪，並得加重其
    刑至2分之1；而依修正施行後之刑法，並無連續犯之規定，
    且依新法應各別多次論斷之結果〈即數罪併罰〉，其刑度顯
    較修正前應依刑法第56條之規定以1連續轉讓第1級毒品罪為
    重，經比較新舊法結果，應依刑法第2條第1項前段之規定，
    以被告行為時之規定較有利於被告，而適用修正施行前之刑
    法第56條規定，論以連續轉讓第1級毒品罪。
四、查海洛因係毒品危害防制條例第2條第2項第 1款所明定之第
    一級毒品，不得持有及轉讓，是核被告乙○○所為，係犯毒
    品危害防制條例第8條第1項轉讓第一級毒品罪，公訴意旨認
    被告係犯同法第4條第1項之販賣毒品罪，起訴法條尚有未洽
    ，應予變更；被告等持有第一級毒品海洛因之低度行為，已
    為轉讓之高度行為所吸收，不另論罪。被告上開 7次轉讓第
    一級毒品海洛因之犯行，前後時間緊接，所犯構成要件相同
    ，顯係出於概括犯意反覆為之，為連續犯，應依修正刪除前
    刑法第56條規定論以一罪。
五、原審予以論罪科刑固非無見，惟原判決誤認被告係成立販賣
    第一級毒品罪尚有未洽，本件被告上訴為有理由，應予撤銷
    改判。爰審酌被告明知第一級毒品海洛因戕害國人身心健康
    及社會風氣至深且鉅，竟仍多次轉讓毒品海洛因予同居女友
    甲○○，情節非輕，其本件轉讓次數至少 7次，犯罪後於審
    理中已坦任轉讓第一級毒品之犯行等一切情狀，量處如主文
    第二項所示之刑，以示懲儆。扣案於95年6月7日為警查獲被
    告乙○○所有之第一級毒品海洛因1袋共8包（驗後淨重共17
    1.78公克，空包裝總重6.19公克），係被告乙○○所有供轉
    讓毒品海洛因之物，應依毒品危害防制條例第18條第 1項前
    段，宣告沒收銷燬之。至經警於95年 2月20日當場扣得之被
    告乙○○所有第一級毒品海洛因 1包（驗後淨重0.17公克，
    空包裝重0.27公克），因無證據足認係被告轉讓毒品海洛因
    之物，應係與被告乙○○施用毒品海洛因有關，故不在本案
    宣告沒收。至被告乙○○其餘前揭為警查獲之扣案物，因或
    與施用、持有毒品海洛因、甲基安非他命有關，或尚無積極
    事證足認係供轉讓毒品海洛因所用，爰亦不在本案宣告沒收
    ，皆併予敘明。
六、據上論結，應依刑事訴訟法第369條第 1項前段、第364條、
    第299條第 1項前段、第300條，毒品危害防制條例第8條第1
    項、第18條第1項，刑法第 2條第1項、第11條、第56條（修
    正前），判決如主文。
本案經檢察官丙○○到庭執行職務。
中    華    民    國    97    年    10    月    15    日
            刑事第一庭  審判長法  官  陳  紀  綱
                              法  官  姚  勳  昌
                              法  官  張  智  雄
上列正本證明與原本無異。
如不服本判決應於收受送達後十日內向本院提出上訴書狀，其未
敘述上訴之理由者並得於提起上訴後十日內向本院補提理由書（
均須按他造當事人之人數附繕本）。
                              書記官  謝  雅  惠
中    華    民    國    97    年    10    月    16    日
附錄論罪科刑法條：
毒品危害防制條例第8條
轉讓第一級毒品者，處 1 年以上 7 年以下有期徒刑，得併科新
臺幣 1 百萬元以下罰金。
轉讓第二級毒品者，處 6 月以上 5 年以下有期徒刑，得併科新
臺幣 70 萬元以下罰金。
轉讓第三級毒品者，處 3 年以下有期徒刑，得併科新臺幣 30 萬
元以下罰金。
轉讓第四級毒品者，處 1 年以下有期徒刑，得併科新臺幣 10 萬
元以下罰金。
前四項之未遂犯罰之。
轉讓毒品達一定數量者，加重其刑至二分之一，其標準由行政院
定之。


司法院資訊處製作；財團法人民間司法改革基金會備份。
